臺灣高等法院刑事判決　　　　　　　　96年度上訴字第2018號
　　上　訴　人　臺灣板橋地方法院檢察署檢察官
　　被　　　告　甲○○原名方貴.
　　選任辯護人　林維堯　律師
上列上訴人因被告詐欺等案件，不服臺灣板橋地方法院95年度訴
字第2580號，中華民國96年1月23日第一審判決（起訴案號：臺
灣板橋地方法院檢察署94年度偵字第21628號），提起上訴，判
決如下：
    主 　　 文
原判決撤銷。
甲○○幫助犯詐欺取財罪，處有期徒刑壹年；減為有期徒刑陸月
，如易科罰金，以銀元佰元即新台幣玖佰元折算壹日。
    事實及理由
壹、構成要件的犯罪事實
一、甲○○對於提供金融帳戶、提款卡及密碼給他人使用，並無
    必定引發他人萌生犯罪的確信，但仍基於縱使有人持以實行
    詐欺取財，也不違反其本意的不確定幫助犯意，而於民國89
    年間某日，在嘉義縣某處，將其所有已無存款的嘉義水上郵
    局00000000000000帳號，連同新開立的嘉義市區內的中國信
    託銀行及中興銀行帳戶，共三本存摺、提款卡及密碼交給姓
    名不詳綽號「文和」的成年男子。
　　以此方式幫助「文和」等人，取得實行詐欺犯罪所得的財物
  　。
二、89年12月間，乙○○接獲該詐欺集團成員以「香港商維多利
    亞珠寶貿易有限公司」名義寄發的刮刮樂中獎名單，誤信為
    真，經乙○○以電話聯繫，對方告以須先繳納入會費、保證
    金、手續費等費用，才能領取獎金，致乙○○陷於錯誤，先
    後於89年12月18、19日，前往永和郵局分別將新台幣（下同
    ）512900元、723200元、723200元匯入上述3帳戶其中的嘉
    義水上郵局甲○○帳號。
三、乙○○發覺遲遲未領得獎金，察覺有異報警處理，而查得上
    情。
貳、被告及辯護人對於卷證的證據能力均不爭執。
參、認定犯罪事實所憑的證據及理由
一、被告坦承交給「文和」前述3本存摺等取款憑據。
二、被害人乙○○於警詢、偵查的指訴。
三、被害人乙○○匯款入被告甲○○前述帳戶的郵政國內匯款執
    據4紙（影本存卷）。
肆、被告的辯解
　　「文和」聲稱可代為辦理貸款，於是將前述帳戶存摺交給「
　  文和」，並且給付「文和」手續費1800元；不知前述帳戶遭
    人用於詐財等語。
伍、對於被告辯解的認定
一、被告對於將前述存摺、提款卡及密碼交給「文和」，「文和
    」即可因此提領款額的事實，具有認知（本院準備程序第4-
    5頁）。可證被告對於事理具有正常人應有的認識。
二、以被告當時經濟拮据的情況下，既與「文和」才認識約莫半
    個月，且不知「文和」的真實姓名（同上筆錄）；對於擬向
    哪一金融機構辦理貸款、利率及每期應償還的金額若干等還
    款條件、約須多久的申辦時間、何時可能將貸款金額交給被
    告等有關貸款的重要事項；以及「文和」何以能為人代辦貸
    款事宜、曾經為何人申貸成功，全然不知，而竟將上述３本
    存摺等提款憑據交給「文和」；更是於交付既有的郵局存摺
    等物之外，同時刻意新開立2個帳號，一併交給被告並不熟
    悉的人。以具有正常識別能力的被告而言，顯然不合常理。
三、綽號「文和」的成年男子，經追查，名為「曾武山」（另案
    經台灣板橋地方法院92年度金訴字第11號判決無罪，詳後述
    ）。
    被告辯稱，為請「文和」代為申辦貸款，曾因此給付「文和
    」手續費1800元一情，並無證據足以證明；且與被告於前述
    曾武山另案為證時所供金額1480元不相符。
四、被告之所以放心交付3本存摺等提款憑據，因為被告肯定自
    己不會受有損失。
    依被告的供述，所交付的3本存摺都是幾乎沒有結餘款額的
    存摺。可證3本存摺並非用於申貸的信用或償債能力證明；
    貸款信用審核或償債能力證明也不須提供提款卡及密碼。
    3本存摺等物若是用以核撥貸款入帳，以被告對於「文和」
    連姓名都不知道的初識程度，被告竟使「文和」取得可隨時
    提領核撥後的貸款金額的狀態，對於因為經濟窘困而須貸款
    的被告而言，顯然反常。
    因為被告得以理解交給「文和」之後再匯進3本存摺的款項
    ，都不是被告應得的款額。存摺等交由「文和」使用、提領
    對被告並無損害。此即為被告之所以放心地一次交出3本存
    摺等取款憑證的合理解釋。
    「文和」會提領日後進入被告的3本存摺內的款項，卻不使
    用「文和」本人的存摺，可證被告對於「文和」取得存摺等
    物之後將有不法意圖的行為具有認知。
五、同一被害人乙○○被詐騙而匯入款額的帳號，並有被告廖秋
    松（台灣板橋地方法院95年度簡字第3444號，1本存摺，坦
    白承認，判處有期徒刑3月）、被告陳佑榮（同院95年度簡
    字第3098號，1本存摺，判處有期徒刑5月）。
    可證「文和」向被告收集存摺等取款憑據，確實是用於實行
    詐財行為。
六、台灣板橋地方法院92年度金訴字第11號刑事判決雖然採信被
    告曾武山（即「文和」）如下的辯解：是受「高茂峰」以代
    為辦理貸款的說詞所矇騙，才邀被告甲○○、陳佑榮申辦貸
    款，而取得被告甲○○、陳佑榮的存摺、提款卡（密碼）或
    印章等語，諭知被告曾武山無罪。
    但被告陳佑榮並無申貸或受「高茂峰」詐騙情事，已經前述
    95年度簡字第3098號判決載明。
    被告甲○○自始至終不曾供述有「高茂峰」的存在。被告甲
    ○○的行為並非受「高茂峰」詐騙可以認定。
    被告曾武山固然與被告甲○○於相近的時點，也於中國信託
    銀行及中興銀行開戶；但被告曾武山的帳戶始終不是人頭帳
    戶。被告曾武山被「高茂峰」騙取存摺等取款憑據的辯解，
    即有可疑。
    被告曾武山該案的證人劉永清雖然證述，認識名為「高茂峰
    」從事傳銷之人，曾介紹「高茂峰」為被告曾武山辦理貸款
    ，曾武山並收取被告甲○○、陳佑榮的存摺等，請「高茂峰
    」辦理貸款等語。但由前述95年度簡字第3098號判決審理所
    得的事實（非為申辦貸款而將存摺等交給被告曾武山），可
    證證人劉永清所言並非事實。
    綜上，前述判決對於被告曾武山受「高茂峰」詐騙的認定，
    不足為被告甲○○有利的佐證。
七、被告甲○○如上辯解，並無證據足以證明與事實相符，且悖
    離常理，不可採信。
陸、撤銷改判的理由
一、撤銷原判決的理由
　　原判決採信被告甲○○前述辯詞所為無罪的認定，應有誤會
　  。
二、自為判決的論罪及科刑理由
（一）被告提供帳戶的行為，屬於刑法詐欺罪構成要件以外的行
      為。被告所為，觸犯刑法第30條第1項、第339條第1項幫
      助詐欺取財罪。
（二）被告基於幫助的意思，參與詐欺罪構成要件以外的犯行，
      為幫助犯，依刑法第30條第2項規定減輕刑罰。
（三）向被告收集存摺等取款憑據的被告曾武山（「文和」）等
      不詳成年人，所實施的詐騙行為，究屬偶發因素的隨機犯
      ，或是恃此維生的常業犯，卷證仍有不足，應為有利於被
      告的認定，而認觸犯普通詐欺罪。
      聲請簡易判決處刑書認被告所為涉犯刑法第30條第1項、
      第340條幫助常業詐欺罪，基於社會事實同一性，且無礙
      被告的防禦權，變更應適用的法條。
      被告同時提供3個帳號的行為，應認是單一的幫助行為，
      並無修正前刑法第56條連續犯的問題，也非想像競合犯；
      因此，固然證據顯示只有前述郵局的帳戶已實際使用於詐
      得財物，另外兩個帳戶的部分，並無未遂可言。
（四）審酌被告提供帳戶給他人使用，助長詐騙財產犯罪的風氣
      ，危害社會正常交易安全，增加被害人尋求救濟的困難，
      並使犯罪追查趨於複雜，導致社會互信受損，造成被害人
      鉅大損失，影響層面廣泛；相較於另案被告廖秋松、陳佑
      榮的犯行程度、犯後態度等犯罪動機、目的、手段、所生
      危害及事後推卸責任不具悔意等一切情狀，認宜量處如主
      文所示刑罰。
（五）依中華民國96年罪犯減刑條列第2條第1項第3款減刑如主
      文，並依刑法第2條第1項前段，適用修正前刑法第41條第
      1項前段規定，諭知易科罰金折算標準。
。
（六）被告所有前述帳戶的存摺、提款卡等物品，已交給姓名不
      詳的成年人，且未扣案；因帳號已經金融機構列為警示帳
      戶，存摺等物品既屬於裁量沒收物，不另為沒收諭知。
柒、聲請意旨另以，被告上述行為，並涉有刑法第30條第1項、
    洗錢防制法第9條第1項幫助洗錢罪嫌。
    而洗錢防制法立法意旨在於防止特定重大犯罪不法所得資金
    或財產，藉由洗錢行為，經由各種金融機構或其他交易管道
    ，轉換成為合法來源的資金或財產。切斷資金與當初犯罪行
    為的關連性，隱匿犯罪行為或資金不法來源的本質，使偵查
    機關無法藉由資金的流向追查犯罪行為人。所保護的法益為
    國家對特定重大犯罪的追訴及處罰。
    洗錢行為是指行為人為掩飾或隱匿自己重大犯罪所得財物或
    財產上的利益（洗錢防制法第2條第1款），或行為人掩飾、
    收受、搬運、寄藏、故買或牙保他人因重大犯罪所得財物或
    財產上利益（同法第2條第2款）。除利用不知情的合法管道
    （如金融機構）外，包含其他使所得財物或利益來源合法化
    ，或改變該財物或利益本質，以避免追訴處罰的掩飾、藏匿
    特定重大犯罪所得財產或利益的行為。
    因此必先有犯罪所得或利益，再加以掩飾或隱匿；若只是取
    得犯罪所得或利益的犯罪手段，或未合法化犯罪所得或利益
    來源，且能一目了然來源的不法性，即非洗錢防制法規範的
    對象。
    本案犯行是由姓名年籍不詳的成年男子以欺罔的方法，致被
    害人陷於錯誤，而依指示將金錢匯入被告所提供的帳戶。被
    害人將金錢匯入該帳戶，是遭受詐欺的犯罪結果，而該不詳
    男子或其同夥之後提領款項的行為，則是實行詐欺犯罪的手
    段，並非於取得財物後，另為掩飾、隱匿其犯罪所得的行為
    ；而被告於該不詳男子實施犯罪取得財物後，也無為之掩飾
    、隱匿的行為，且偵查機關仍得藉由被害人將款項匯入被告
    帳戶的情形，一目了然資金來源的不法性。資金與當初犯罪
    行為的關連性並未當然被切斷，與洗錢防制法第2條規定的
    洗錢行為構成要件「掩飾」、「隱匿」的性質並不相符。
    依洗錢防制法第3條規定，洗錢行為所稱的「重大犯罪」，
    採列舉式立法，除列舉各罪之外，其餘犯罪所得財物或財產
    上利益，縱有掩飾或隱匿行為，並非洗錢防制法規範的對象
    。
    被告提供其所申請的帳戶給不詳男子作為詐騙他人財物使用
    ，應成立普通詐欺罪的幫助犯，已如前述。
    正犯所為的普通詐欺罪，不屬於洗錢防制法第3條所定「重
    大犯罪」的範疇，則被告提供金融帳戶的幫助行為，也無成
    立洗錢的餘地。
    此外，並無其他積極證據得以證明被告具有幫助他人掩飾或
    隱匿重大犯罪所得財物或財產上利益的犯行。因檢察官認與
    上述論罪科刑部分具有想像競合裁判上一罪關係，故不另為
    無罪諭知。
柒、法律適用
一、刑事訴訟法第369條第1項前段、第364條、第299條第1項前
    段、第300條。
二、刑法第2條第1項前段、第339條第1項、第30條第1項前段、
    第2項；修正前刑法第41條第1項前段。
三、罰金罰鍰提高標準條例第1條前段、修正前第2條。
四、中華民國96年罪犯減刑條列第2條第1項第3款、第7條。
五、現行法規所定貨幣單位折算新台幣條例第2條。
中　　華　　民　　國　　96　　年　　7 　　月　　31　　日
    　　　　　　　　　刑事第六庭審判長法　官  林堭儀
　　　　　　　　　　　　　　　　　　  法　官  陳玉雲
　　　　　　　　　　　　　　　　　　  法　官  郭豫珍
以上正本證明與原本無異。
檢察官如不服本判決，應於收受送達後十日內向本院提出上訴書
狀，其未敘述上訴之理由者並得於提起上訴後十日內向本院補提
理由書（均須按他造當事人之人數附繕本）。
被告不得上訴。
                                      書記官  胡勤義
中　　華　　民　　國　　96　　年　　8 　　月　　1 　　日
附錄：本案論罪科刑法條全文
中華民國刑法第30條
（幫助犯及其處罰）
幫助他人實行犯罪行為者，為幫助犯。雖他人不知幫助之情者，
亦同。
幫助犯之處罰，得按正犯之刑減輕之。
中華民國刑法第339條
（普通詐欺罪）
意圖為自己或第三人不法之所有，以詐術使人將本人或第三人之
物交付者，處5年以下有期徒刑、拘役或科或併科1千元以下罰金
。
以前項方法得財產上不法之利益或使第三人得之者，亦同。
前二項之未遂犯罰之。
